【裁判字號】    91,易,1100
【裁判日期】    920429
【裁判案由】    業務侵占
【裁判全文】
臺灣高雄地方法院刑事判決                        九十一年度易字第一一號
    公  訴  人  臺灣高雄地方法院檢察署檢察官
    被      告  庚○○
    選任辯護人  葉錦郎律師
右列被告因業務侵占案件，經檢察官提起公訴（八十九年度偵字第一二九五八號），
本院判決如左：
    主  文
庚○○無罪。
    理  由
一、公訴意旨略以：被告庚○○於民國八十八年五、六月間起邀告訴人卯○○等廿一
    人合夥於高雄縣林園鄉○○路十三號經營圓心樓素食餐廳，雙方並簽訂合夥經商
    契約書乙份，由被告庚○○任負責人，負責綜理餐廳行政並兼任會計業務，為從
    事業務之人，竟基於意圖為自己不法所有之概括犯意，於民國八十八年七月間起
    至八十九年三月間止，利用負責會計業務及經手各合夥人所交付資金之機會，並
    夥同姊陳玉純、會計子○○（均另案不起訴）二人，連續以就空調費用新台幣（
    下同）一萬零八百五十元、訂席業務獎金二十六萬一千六百四十元、餐券銷售收
    入二萬六千五百元等，以變易持有為所有之意思予以侵占入己，總計金額為二十
    九萬八千九百九十元。因認被告涉有刑法第三百三十六條第二項之業務侵占罪嫌
    。
二、按犯罪事實，應依證據認定之，無證據不得推定其犯罪事實；又不能證明被告犯
    罪者，應諭知無罪之判決，刑事訴訟法第一百五十四條、第三百零一條分別定有
    明文。復按刑法第三百三十六條第二項業務侵占罪係以意圖為自己或第三人不法
    之所有，而侵占自己於業務上所持有之他人之物為構成要件，是對於業務上所持
    有之本人之物，縱他人對之有給付請求權，亦非業務上所持有之他人之物甚明。
    又隱名合夥之出資，依民法第七百零二條規定，其財產移屬於出名營業人，該項
    合夥財產，自係屬於出名營業人所有，而非與隱名合夥人所共有，關於營業上收
    取之款項，仍由出名營業人取得所有權，隱名合夥人除依法律或契約之規定，就
    其應受返還之出資及應得之利益，對於出名營業人得行使請求權外，要非對直接
    營業上收取之款項當然取得所有權，縱令出名營業人將該款據為己有，並未分予
    隱名合夥人，究與侵占自己持有他人之物之構成要件不符，要無成立業務上侵占
    罪之可言，二十八年度滬上字第三０號、七十五年度台上字第一七七八號、七十
    六年度台上字第三四０三號、七十九年度台上字第一六八一號裁判可資參照。
三、訊據被告庚○○堅決否認有侵占之犯行，辯稱公司業務及會計之經營均由其負責
    ，每一筆支出均有收據可查，公司開張經營以來，均屬虧損狀況，公司之收益均
    用於員工福利及填補虧損之中，伊並無侵占公司款項之犯行等語。被告與告訴人
    卯○○、甲○○、乙○○、丙○○、丁○○、戊○○、己○○○、辛○○、壬○
    ○、癸○○、丑○○○、寅○○○、辰○○、巳○○○、午○○等人共同出資合
    夥一事，為被告及告訴人卯○○等人所不否認，並有合夥契約書一份在卷足憑，
    是本件首應推究者即為被告與告訴人間之合夥關係為何。經查：
    (一)按合夥為二人以上互約出資以經營共同事業之契約，合夥之事務除契約另有約
      定及另有決議外，由合夥人全體共同執行之；隱名合夥則為當事人約定一方對
      於他方所經營之事業出資，而分受其營業所生之利益，及分擔其所生損失之契
      約，隱名合夥之事務，得由出名營業執行之，故合夥所經營之事業，係合夥人
      全體共同之事業，隱名合夥所經營之事業，則係出名營業人一人之事業，非與
      隱名合夥人共同之事業，此參諸民法債篇第十八節合夥與第十九節隱名合夥規
      定自明。系爭圓心樓素食餐廳係由被告庚○○於八十八年一月十五日向訴外人
      詹環福承租位於高雄縣林園鄉○○路十三號建物所開設，此有房屋租賃契約書
      一紙在卷可稽，告訴人卯○○等人於八十八年七月間見被告庚○○經營不善始
      投資合夥等情，業據告訴人卯○○等人於八十九年六月八日告訴狀載明綦詳，
      另告訴人黃政強、丑○○○及告訴代理人林志全亦到庭陳述係被告與其姊負責
      經營，從外面找投資人，並沒有開會推選等語（參見本院九十二年三月四日審
      判筆錄）。且系爭圓心樓素食店係以獨資商號之名義向高雄縣政府稅捐稽徵處
      辦理登記，此有財政部台灣省南區國稅局高雄縣分局九十二年三月二十日南區
      國稅高縣三字第０九二００二０五二二號函一紙在卷足憑。
    (二)按商業於開業前，均應就其組織型態向營業所在地之主管機關申請登記，一般
      與其交易之善意第三人，亦信任該事業所為之商業登記，倘第三人與事業有所
      交易，而對事業存有債權關係者，於合夥組織之情形，合夥之債務為合夥人全
      體所負之公同共有債務，除以合夥財產負責外，於合夥財產不足清償時，各合
      夥人尚需以個人固有之財產負責，與隱名合夥之隱名合夥人原則上對外不負責
      之情，相差甚多，是告訴人卯○○等人係「隱名合夥人」或「合夥人」，對渠
      等所負之責任及第三人之權利影響匪淺，惟自「圓心樓素食店」所為之登記形
      式觀之，實無由得出告訴人卯○○等人有對外負責之意。況且，倘告訴人卯○
      ○等人欲以合夥組織之型態對外為法律行為，大可將「圓心樓素食店」登記為
      合夥組織型態，而以被告為負責人，亦無為登記為獨資組織之理。從而，被告
      既經登記「圓心樓素食店」為獨資組織，被告所負之責任顯非告訴人卯○○等
      人所得比擬，且以圓心樓素食店對外登記之形式觀之，可推論告訴人卯○○等
      人有意不對外表彰渠等與被告內部之合夥關係，並參以上開告訴人所述，告訴
      人係以投資者之角色參與圓心樓素食店，應認告訴人卯○○等人係將「圓心樓
      素食店」作為被告經營之事業而對之出資。
    (三)綜上所述，被告與告訴人卯○○等人究為隱名合夥抑為普通合夥之關係，固應
      視被告與其他合夥人間之合夥契約內容而定，不能僅以商業登記為唯一之憑據
      ，惟於當事人雖有簽定合夥契約但約定不明或實際操作情形為何，自應探求當
      事人約定之真意，對外所為之商業登記不失為考量因素之一；況且，合夥之合
      夥人與隱名合夥之隱名合夥人對外應負之責任，相差甚多，「圓心樓素食店」
      既經申請登記為獨資組織，益見告訴人卯○○等人於對外關係上，有以獨資組
      織型態為營業主體之意；輔以告訴人卯○○等人亦未提出何積極事證足證與被
      告間之關係為一般合夥，堪認被告與告訴人卯○○等人間之關係應係隱名合夥
      。揆諸前開說明，告訴人卯○○等人既為隱名合夥人，其出資之財產權移屬於
      出名營業人，則合夥財產為出名營業人之被告所有，被告縱於隱名合夥契約終
      止時，未為出資之返還及應得利益之給與，亦與業務侵占罪所侵占者為自己所
      持有之他人之物者有別。是以，公訴人認被告侵占空調費用、業務獎金及餐卷
      銷售收入等款項，深究被告與告訴人之隱名合夥關係，尚難認該當業務侵占之
      構成要件。此外，本院復查無其他積極證據足證被告有何公訴人所指之犯行，
      不能證明被告犯罪，依法應為無罪之諭知。
據上論斷，應依刑事訴訟法第三百零一條第一項，判決如主文。
本案經檢察官張啟祥到庭執行職務
中        華        民        國   九十二   年      四    月   二十九   日
                                      臺灣高雄地方法院刑事庭
                                          法  官  廖建瑜
右正本證明與原本無異。
如不服本判決，應於判決送達後十日內，向本院提出上訴狀。
                                          書記官  王翌翔
中        華        民        國   九十二   年      四    月   二十九   日


司法院資訊處製作；財團法人民間司法改革基金會備份。
